【裁判字號】    89,簡上,692
【裁判日期】    920625
【裁判案由】    耕地租佃爭議
【裁判全文】
臺灣臺北地方法院民事判決                        八十九年度簡上字第六九二號
    上  訴  人  甲○○
    訴訟代理人  黃景安律師
    被上訴人    台北縣新店市公所
    法定代理人  乙○○
    訴訟代理人  劉厲生律師
右當事人間耕地租佃爭議事件，上訴人對於中華民國八十九年八月二十四日本院台北
簡易庭八十九年度店簡字第二一五號第一審判決提起上訴，本院判決如左：
    主  文
上訴駁回。
第二審訴訟費用由上訴人負擔。
    事  實
甲、上訴人方面：
一、聲明：
（一）原判決廢棄。
（二）確認
      公尺土地之耕地租佃關係存在。
二、陳述：除與原判決記載相同部分，予以引用外，並補稱：
（一）兩造租約約定限於種植農作物，故凡屬農作物，均可種植，上訴人於系爭地上
      種植盆景，亦屬農作物，並無違約。
（二）系爭土地平坦處原有一廢豬舍，為兩造所不爭執，上訴人為求夏天缺水時有水
      可供農作物用，而將該廢豬舍及其旁已倒塌之草屋拆除，將其築成五十六平方
      公尺之蓄水池，不可能有變更地形、地貌情形，且為灌溉用，不可能有妨礙生
      產情事，上訴人利用所蓄之水養殖少許鯉魚觀賞，排泄物，亦可增加池水養份
      ，有利於農作物，又為安全計，在水池四週鋪設水泥，依情依理均不可認為違
      約行為。現場並無廣達五百二十平方公尺之魚池，亦非將已種植之耕地予以挖
      取土方，使地形、地目變更，且現又將原有蓄水池埴填平，回復為原有平坦地
      ，並無不能回復原狀之事實。
（三）依台北縣政府耕地租佃委員會於民國（下同）八十九年二月二十九日實施勘查
      所攝照片，並未顯示當初上訴人開挖整地，挖取土方，搭置棚架，興建水池規
      模之大情形，被上訴人應負舉證責任，照片中顯示之棚架係原有之水池，上訴
      人將水池回復原狀後，已在其上搭棚架供種植藤類植物用。
（四）依系爭土地七十四年之航測圖顯示，當時已有平台，即上訴人承租時就已存在
      ，上訴人並沒有開挖，只是鋪水泥防滑。
三、證據：除援用原審之立證方法外，並聲請本院履勘現場，及向行政院農業委員會
    林務局農林航空測量所調閱系爭土地之航空照片。
乙、被上訴人方面：
一、聲明：上訴駁回。
二、陳述：除與原判決記載相同部分，予以引用外，並補稱：
（一）上訴人於八十四年六月二十日，發函予被上訴人財務課中自承：因喜愛盆景，
      才在該地植了一些盆景自欣賞，但因山上雨水不足夏天澡景用，八十二年才把
      原來右方之一廢豬舍一草屋（豬舍四周石牆仍在，草屋已倒掉），整理一番，
      在四周牆築高儲水，下方順便養魚，儲水是為了早晚澆盆栽用。於八十四年八
      月十五日之現場勘查紀錄中亦自承：只是舊農豬舍，改為長八公尺、寬七公尺
      ，共五十六平方公尺之灌溉用儲水池。足認上訴人有於承租土地上，擅自興建
      儲水池澆盆栽用。上訴人上訴後，辯稱是用來灌溉林木，顯係飾詞，況上訴人
      自承自六十八年開始承租時所植果樹均已成長，山區雨水多，霧氣重，根本不
      需在八十二年築池灌溉。
（二）依八十七年七月六日會勘紀錄記載，上訴人於全區栽種檳榔樹、日本硬柿子樹
      上百株，波羅蜜、百合花、綠竹筍等農作物，路邊平坦處有一魚池養鯉魚，稍
      有整地，且路面鋪設水泥路面，惟周遭仍有植栽，另一路邊建有一農舍。上訴
      人於八十七年十二月十四日，發函予被上訴人財務課中自承：原有一處小水池
      ，將其整理為觀賞魚養殖用，並非對外營業之行為。依台北縣政府耕地租佃委
      員會於八十九年二月二十九日實施勘查所攝照片，亦顯示當初上訴人開挖整地
      ，挖取土方，搭置棚架，興建水池規模之大，並非當初約定種植檳榔及日本青
      柿用途。足認上訴人確有擅自變更地目、地形，妨礙土地之生產，變更租用目
      的情形。不因上訴人事後廢除水池，而解免其違約責任，事實上地形亦已無從
      回復，上訴人只是停止繼續其濫墾之行為。
（三）上訴人於原審於亦自承：我只是把原來豬舍圍高一點，我只拿一點水泥鋪一點
      ，為了方便弄個廁所，現在我們已經填平，水泥尚未鏟掉，因為方便走路，八
      十八年七、八月填平的）。足認上訴人確有墾地、築池、鋪水泥、變更地形、
      地貌。
（四）上訴人在租期內，未依約耕作，擅自開挖整地，挖取土方，興建魚池，灌溉盆
      栽，鋪設水泥，違反租約第七條第一項第三款、第五款，耕地三七五減租條例
      第十六條不自任耕作之規定，原定租約無效，被上訴人依法終止租約，並無違
      誤。
（五）台北縣新店地政事務所繪製之複丈成果圖中，面積一百七十三平方公尺之平台
      ，即被上訴人主張上訴人開挖整地部分，上訴人是沿著道路開挖平台，上訴人
      在斜坡地蓋塑膠布，就是怕坍方，火龍果部分原來是用來種花，魚池用來養魚
      。
    理  由
一、本件係兩造就系爭土地有關耕地租佃爭議，前經台北縣新店市公所耕地租佃委員
    會調解不成立後，移送台北縣政府耕地租佃委員會調處，因調處結果仍不成立，
    台北縣政府依耕地三七五減租條例第二十六條規定移送本院審理（見原審卷第三
    頁），合先敘明。
二、本件上訴人主張：伊於七十六年一月一日，與被上訴人就台北縣新店市○○段大
    粗坑小段一三一地號、面積一萬八千平方公尺土地，簽定新店市市有耕地租賃契
    約，上訴人自始至終皆從事耕作，並無不自任耕作或違法轉租之情事，因承租系
    爭土地，缺乏水源，為集水以便灌溉，乃利用承租系爭土地前既有之豬舍修改為
    水池，以為灌溉之用，且該水池僅長八公尺、寬七公尺，即面積五十六平方公尺
    ，被上訴人片面於八十四年六月八日以伊變更地形地貌違背法令及租約為由撤銷
    承租權顯屬無據等情，求為確認兩造間就系爭土地之耕地租佃關係存在之判決。
    被上訴人則以：上訴人於系爭土地租賃契約期間內，未經許可，擅自在系爭土地
    上開挖整地，挖取土方，變更原有地形、地貌，興建魚池、變更租用目的，已違
    反系爭耕地租賃契約第七條第一項第三款、第五款之約定，及耕地三七五減租條
    例第十六條規定，被上訴人依法終止租約，於法並無違誤等語，資為抗辯。
三、上訴人主張伊向被上訴人承租所管理之系爭土地種植農作物，期間自七十六年一
    月一日起至八十四年十二月三十一日止，被上訴人於八十四年六月八日以伊有濫
    墾破壞水土保持，變更地形地貌，違反山坡地保育利用條例、耕地三七五減租條
    例，及租約相關規定為由，通知伊撤銷承租權之事實，業經其提出租約、被上訴
    人八十四北縣店財字第二八七五八號函為證（見原審卷第四三頁、第十二頁），
    且為被上訴人所不爭執，堪信為真實。至上訴人主張伊並無上開違反租約及耕地
    三七五減租條例等情事，被上訴人撤銷承租權，並無依據云云，則為被上訴人所
    否認，並以前開情詞置辯。經查：
（一）本件上訴人於八十四年六月二十日，發函予被上訴人財務課時，自稱：因喜愛
      盆景，才在該地植了一些盆景自欣賞，但因山上雨水不足夏天澡景用，八十二
      年才把原來右方之一廢豬舍一草屋（豬舍四周石牆仍在，草屋已倒掉），整理
      一番，在四周牆築高儲水，下方順便養魚，儲水是為了早晚澆盆栽用等語（見
      本院卷第三０頁），足見其確有擅自變更地形、地貌之事實。又於八十四年八
      月十五日被上訴人會同上訴人至現場勘查時，上訴人亦表示：有興建長八公尺
      、寬七公尺，共五十六平方公尺之灌溉用儲水池（見本院卷第三二頁）。於八
      十七年七月六日上訴人與被上訴人至現場會勘紀錄亦記載：上訴人於全區栽種
      檳榔樹、日本硬柿子樹上百株，波羅蜜、百合花、綠竹筍等農作物，路邊平坦
      處有一魚池養鯉魚，稍有整地，且路面鋪設水泥路面，惟周遭仍有植栽，另一
      路邊建有一農舍（見本院卷第三三頁），堪認系爭土地確遭破壞變形之事實。
      而上訴人於八十七年十二月十四日，發函予被上訴人財務課，亦稱：原有一處
      小水池，將其整理為觀賞魚養殖用，並非對外營業之行為（見本院卷三四頁）
      等語，益證有變更系爭土地之地貌，且並非為種植之用，而係僅觀賞、娛樂之
      用。再本院於九十年六月二十日赴現場履勘亦確認上訴人所承租之系爭土地，
      已設置一處約有面積為一百七十三平方公尺之平台，平台上有約四平方公尺之
      雞舍，現場有雞隻十餘隻，並有一棚子（面積為七十七平方公尺，即上訴人原
      利用廢豬舍及草屋，在四周牆築高儲水，下方養魚之蓄水池位置），另有一水
      泥池（面積為十平方公尺），池內並無存水等情，有勘驗筆錄及台北縣新店地
      政事務所繪製之複丈成果圖附卷可稽（見本院卷五二至五六頁）。足認上訴人
      確有於八十二年間，利用平台上廢棄豬舍之四周石牆，築高成為儲水池，並稍
      整地，鋪設水泥路面，變更系爭耕地之地貌，且僅係供早晚灌溉盆栽用，並養
      殖觀賞魚，而非供種植農作物之用，故上訴人主張係供農作物用而變更云云，
      並不足取。
（二）按兩造於租約第二條、第七條第三款、第五款約定，本租約出租之耕地限於種
      植農作物之用，不得作其他之用，承租人未經許可擅自變更地目、地形，致妨
      礙土地之生產者，或擅自變更租用目的者，出租機關得隨時終止租約。次按承
      租人應自任耕作，並不得將耕地全部或一部轉租於他人；承租人違反前揭規定
      時，原訂租約無效，得由出租人收回自行耕作或另行出租，耕地三七五減租條
      例第十六條第一項、第二項定有明文；所謂承租人應自任耕作，係指承租人應
      以承租之土地供自己從事耕作之用而言，如承租人以所承租之土地轉租或借與
      他人使用或交換耕作或建築房屋居住或其他非耕作之用而擅自變更用途或無正
      當理由不自耕致任令荒蕪者，均不在自任耕作之列，即違反耕地三七五減租條
      例第十六條第一項之規定，而構成同條第二項所定原訂租約無效之原因甚明；
      又所謂原訂租約無效，係指承租人違反耕地三七五減租條例第十六條第一項規
      定時，原訂租約無待於另為終止表示，當然向後失其效力，租賃關係亦因而歸
      於消滅而言。
（三）本件上訴人有於八十二年間，利用平台上廢棄豬舍之四周石牆，築高作為儲水
      池，並稍整地，鋪設水泥路面，供早晚灌溉觀賞用盆栽，並在該儲水池內養殖
      數隻觀賞用鯉魚之事實，已如前述，則其變更地貌之目的既非種植農作物用，
      是被上訴人以上訴人擅自變更地貌及租用目的，違反租約第七條第一項第三款
      、第五款約定，及耕地三七五減租條例第十六條規定，於八十四年六月八日通
      知上訴人終止租約，自屬有據。上訴人主張並未違約云云，洵無足取。
三、綜上所述，上訴人請求確認兩造間就系爭土地有耕地租佃關係存在，顯屬無據，
    不應准許。從而，原審所為上訴人敗訴之判決，並無不合。上訴意旨指摘原判決
    不當，求予廢棄改判，為無理由。
四、至兩造其餘之攻擊或防禦方法，及未經援用之證據，經本院斟酌後，認為均不足
    以影響本件判決結果，自無一一詳予論駁之必要，附此敘明。又上訴人既已自承
    有變更土地上之原貌，興建水池，則不論行政院農業委員會林務局農林航空測量
    所託管之航攝影像資料如何判認，仍無解於上訴人違反右開法規及租約約定之事
    實，故該航攝影像並不影響本判決之結果，亦一併敘明。
五、據上論結，本件上訴為無理由，依民事訴訟法第四百三十六條之一第三項、第四
    百四十九條第一項、第七十八條，判決如主文。
中      華      民      國    九十二    年      六      月    二十五    日
                                      民事第三庭審判長法官   謝碧莉
                                                    法  官   李維心
                                                    法  官   李慈惠
右正本證明與原本無異
如對本判決上訴，須於判決送達後二十日內向本院提出上訴狀，同時表明上訴理由；
如已於本判決宣示後送達前提起上訴者，應於判決送達後十日內補具上訴理由
（均須按他造當事人之人數附繕本）。
中      華      民      國    九十二    年      六      月    二十五    日
                                                法院書記官   林秀娥


司法院資訊處製作；財團法人民間司法改革基金會備份。
